【裁判字號】    92,台非,406
【裁判日期】    921211
【裁判案由】    妨害名譽
【裁判全文】
最高法院刑事判決                                九十二年度台非字第四０六號
    上訴人  最高法院檢察署檢察總長
    被  告  甲○○
右上訴人因被告妨害名譽案件，對於臺灣臺北地方法院中華民國九十年五月三十一日
第二審確定判決（八十九年度簡上字第二八四號，起訴案號：臺灣臺北地方法院檢察
署八十九年度偵字第一０七一七號），認為部分違法，提起非常上訴，本院判決如左
：
    主  文
原判決關於訴訟程序違背法令部分撤銷。
    理  由
非常上訴理由稱：「按應於審判期日調查之證據未予調查，其判決當然為違背法令，
刑事訴訟法第三百七十九條第十款定有明文，次按卷宗內之筆錄及其他文書可為證據
者，應向被告宣讀，或告以要旨，證物應示被告，令其辨認，如係文書而被告不解其
意義者，應告以要旨，此項程序為公開審判期日所應踐行者，亦為第二審審判程序所
準用，否則即係於審判期日所應調查之證據未予調查，若採為裁判之基礎，其判決當
然為違背法令，貴院四十六年台上字第四一四號著有判例。本件原判決認定被告有妨
害名譽犯行，乃以告訴人之指訴，證人崔小茹、魏淑娟、陳慧寶、黃素、李鋒等之
證言為其判決之基礎。經查：原審法院於九十年（民國）五月十八日之審判期日並未
將告訴人及證人崔小茹、魏淑娟、陳慧寶、黃素、李鋒等之證言提示，或向被告宣
讀，或告以要旨，竟採為判斷犯罪事實、論處被告罪刑之重要證據資料，即有應於審
判期日調查之證據未予調查之違法，又未經合法調查之證據，不得採為裁判之基礎，
原判決去除上開未經合法調查之告訴人指訴及證人證言，其論處被告罪刑之基礎即告
動搖，該應調查未調查之證據自影響判決之結果，原判決應屬判決違背法令（貴院九
十二年台非字第三一七號判決參照）。又原判決不利於被告，上開影響於判決結果而
未經合法調查之證據，可否採為論罪之基礎，尚有待歷經調查、辯論，以維護被告防
禦權之正當行使，為顧及被告之審級利益，請撤銷原判決發回原法院依判決前之程序
更為審判，以資糾正。爰依刑事訴訟法第四百四十一條、第四百四十三條提起非常上
訴，請依法核判。」等語。
本院按依法應於審判期日調查之證據而未予調查，其判決當然為違背法令，為刑事訴
訟法第三百七十九條第十款所明定。而卷宗內之筆錄及其他文書可為證據者，應向被
告宣讀，或告以要旨，復於原審判決時同法第一百六十五條第一項規定甚明。是卷宗
內之筆錄及其他文書可為證據者，應向被告宣讀，或告以要旨，證物應示被告，令其
辨認，如係文書而被告不解其意義者，應告以要旨，此項程序為公開審判期日所應踐
行者，亦為第二審審判程序所準用，否則即係於審判期日所應調查之證據未予調查，
若採為裁判之基礎，其判決當然為違背法令，亦經本院著有四十六年台上字第四一四
號判例。又刑事訴訟法第四百四十一條之審判違背法令，包括判決違背法令及訴訟程
序違背法令，後者係指判決本身以外之訴訟程序違背程序法之規定，與前者在理論上
雖可分立，但實際上時相牽連。依法應於審判期日調查之證據，未予調查，原屬判決
前之訴訟程序違背法令，但非常上訴審就個案具體審查，如認該判決前之訴訟程序違
法，致適用法令違誤，而顯於判決有影響者，則屬判決違背法令。本件原判決係以被
告甲○○被訴刑法第五十六條、第三百十條第一項連續意圖散布於眾，而傳述足以毀
損他人名譽之事之犯罪事實，業經告訴人趙莒玲指訴歷歷，並經證人崔小茹、魏淑娟
、陳慧寶、黃素、李鋒於偵查中證述明確，乃將該等證人之證言及告訴人之指訴，
併採為論處被告罪刑之證據資料。然依卷附原審民國九十年五月十八日審判筆錄之記
載，原審審判長於審判期日僅詢問被告：「當初你打很多電話，對告訴人的指述及證
人崔小茹、魏淑娟、陳慧寶、黃素、李鋒的證詞有何意見﹖」，並未依判決時刑事
訴訟法第一百六十五條第一項規定，將各該證人及告訴人之筆錄，向被告宣讀或告以
要旨（見原審卷第七八頁），則其採納上開筆錄作為論處被告罪刑之重要證據資料，
所踐行之訴訟程序，自屬於法有違，而有應於審判期日調查之證據未予調查之違背法
令。惟判決時刑事訴訟法第一百六十五條乃為明示調查卷宗內筆錄及文書等證據之方
法而設，其意在若不朗讀或告以要旨，則被告不免失其審察答辯之機會，致剝奪了被
告之防禦權，而使審判失其平允。卷查告訴人趙莒玲指訴被告犯罪及證人崔小茹、魏
淑娟、陳慧寶、黃素、李鋒於偵查中到庭作證時，被告均在庭當場聽聞告訴人及各
該證人之供述，復當庭對告訴人之指訴及該等證人之證言表示意見（見偵查卷第五十
頁、第五一頁、第六八頁背面至第七二頁），於閱覽筆錄後又在各該筆錄末簽名（見
同上卷第五二頁、第七三頁背面）。嗣原審審判長詢問被告：「當初你打很多電話，
對告訴人的指述及證人崔小茹、魏淑娟、陳慧寶、黃素、李鋒的證詞有何意見﹖」
，其復就告訴人之指訴及各該證人在偵查中之證述具體反駁（見原審卷第七八頁）；
而被告以電話先後於八十八年十月五日、同年月二十日及同年十一月七日向陳慧寶指
摘傳述：「趙莒玲喜歡與有婦之夫交往，三、四年前還因此被打兩個耳光」、「她（
指趙莒玲）在一個月前還到榮總去檢查，我（指甲○○）太太逼的我去做任何愛滋病
的篩檢，因為她二、三個月以前突然下體流血，我太太驚慌得不得了，因這段期間她
同時與三個男人接觸」、「她（指趙莒玲）跟男人的接觸就是從性開始，跟這個男人
還沒斷就跟那個男人在一起」、「趙莒玲在辦公室公開的對同事說她交了一位獸醫男
朋友（指陳慧寶之夫），她說妳不敢管妳先生，所以她現在有機可趁，報社同事都知
道」等足以影響趙莒玲名譽之事，亦有卷附之電話錄音譯本可證（見偵查卷第十四頁
至第三九頁），原審審判長於審判期日，提示該份電話錄音譯本予被告辯論，被告當
庭詳閱後，並未否認該譯本內容，祇是答稱：「從所看譯文他都是選擇性的錄音，他
並沒有從頭開始錄，即使我有講這些話也是屬私密性的對話，不是對不特定人。」（
見原審卷第七九頁），足見被告對告訴人指訴及上開證人證述之內容，早就了然於胸
，於原審審判期日復已針對告訴人之指訴及證人崔小茹、魏淑娟、陳慧寶、黃素、
李鋒之證言為辯論。則原審於審判期日雖祇詢問被告：「當初你打很多電話，對告訴
人的指述及證人崔小茹、魏淑娟、陳慧寶、黃素、李鋒的證詞有何意見﹖」，而未
向被告宣讀告訴人及各該證人之筆錄，或告以要旨，惟此項判決前之訴訟程序違背法
令，既無礙於被告防禦權之行使，即顯於判決無影響，自屬訴訟程序違背法令，應由
本院將原判決關於訴訟程序違背法令部分撤銷，以資糾正。上訴意旨認上開訴訟程序
違法，影響判決結果，而屬判決違背法令，為維護被告防禦權之正當行使，顧及被告
之審級利益，應將原判決撤銷發回原審法院依判決前之程序更為審判，顯屬誤會。至
於本院九十二年台非字第三一七號判決旨在論敘影響判決結果而未經合法調查之證據
，可否採為論罪之基礎，尚有待歷經調查、辯論，為維護被告防禦權之正當行使與審
級利益，應將原判決撤銷發回原審法院依判決前之程序更為審判，與本件訴訟程序違
法於判決顯無影響之情形不同，尚難比附援引，併此指明。
據上論結，應依刑事訴訟法第四百四十七條第一項第二款，判決如主文。
中      華      民      國    九十二    年     十二     月     十一     日
                              最高法院刑事第一庭
                                  審判長法官  施  文  仁
                                        法官  林  永  茂
                                        法官  蕭  仰  歸
                                        法官  賴  忠  星
                                        法官  王  居  財
      右正本證明與原本無異
                                              書  記  官
中      華      民      國    九十二    年     十二     月     十二     日
                                                                      Ｍ


司法院資訊處製作；財團法人民間司法改革基金會備份。
